【裁判字號】    98,台上,542
【裁判日期】    980326
【裁判案由】    拆屋還地
【裁判全文】
最高法院民事判決              九十八年度台上字第五四二號
上  訴  人  台北市政府
法定代理人  乙○○
上  訴  人  台北市文山區公所
法定代理人  丙○○
上 列二 人
共      同
訴訟代理人  古明律師
被 上訴 人  元利建設企業股份有限公司
法定代理人  甲○○
上列當事人間請求拆屋還地事件，上訴人對於中華民國九十七年
十一月二十五日台灣高等法院第二審更審判決（九十六年度重上
更(一)字第一八三號），提起上訴，本院判決如下：
    主  文
原判決廢棄，發回台灣高等法院。
    理  由
本件被上訴人主張：坐落台北市○○區○○段一小段四四○地號
土地（重測前為內湖段溝子口小段一○之三二、二四等地號土地
，下稱本筆土地）為伊所有，詎上訴人台北市政府無權占用該筆
土地面積九○點三七平方公尺（下稱系爭土地）建造建號一四六
九建物（門牌號碼台北市○○路○段二九○之一號），交由上訴
人台北市文山區公所（下稱文山區公所）管理、使用。系爭土地
雖僅占本筆土地總面積之一千分之二，但妨礙伊就本筆土地進行
整體規劃、開發與建設，損失難以估算等情。爰依民法第七百六
十七條規定，求為命台北市政府將系爭建物拆除，返還系爭土地
予伊；文山區公所自系爭建物遷出之判決（被上訴人另主張上訴
人無權占用系爭土地，請求上訴人自民國九十五年三月二十二日
起至返還系爭土地予被上訴人之日止，按月給付被上訴人新台幣
一萬七千七百四十元之不當得利部分，業經獲勝訴判決確定）。
上訴人則以：本筆土地係被上訴人所有，系爭建物係台北市所有
，由文山區公所管理、使用，系爭建物無權占有坐落基地等情不
爭執。惟以本筆土地原為社團法人中國國民黨（下稱國民黨）所
有，前由國民黨同意提供系爭土地予當時之木柵區公所，於六十
二年間興建系爭建物作為社區活動中心，現仍為文山區社區活動
中心所使用。系爭土地為機關用地，台北市政府縱拆除系爭建物
返還基地，上訴人仍無法開發興建住宅及大樓，卻可能造成台北
市文山區市民喪失從事社區活動之處所，被上訴人行使權利違反
公共利益，應非法之所許等語，資為抗辯。
原判決將第一審所為駁回被上訴人請求台北市政府拆屋還地及文
山區公所遷出部分之判決予以廢棄，改判如被上訴人所聲明，無
非以：按人民依法取得之土地所有權，應受法律之保障與限制，
為憲法第一百四十三條第一項所明定。土地所有人依民法第七百
六十五條規定於法令限制之範圍內，得自由使用、收益、處分其
所有之土地。苟基於公共利益有所限制，須於符合憲法第二十三
條比例原則之限度內方得以法律限制之。又都市計畫法制定之目
的，依其第一條所定，係為改善居民生活環境，並促進市鄉有計畫之均衡發展。而依同法第三條規定，該法所稱之都市
計畫，係指在一定地區內有關都市生活之經濟、交通、衛生、保
安、國防、文教、康樂等重要設施，作有計畫之發展，並對土地
使用作合理之規劃而言。準此，依法核定實施之都市計畫或都市
計畫變更案，既已就該市區土地利用為整體利益之考量，自屬增
進公共利益所必要而為該市區整體之最大利益。查台北市政府於
九十四年四月十一日主動提出之上開變更計畫案內，已將中興山
莊南側土地（包含本筆土地）變更為住宅區，該變更計畫案業經
九十七年四月十五日台北市都市計畫委員會第五八一次委員會審
議通過，目前報請內政部核定中。顯見台北市政府認中興山莊南
側土地變更為住宅區較維持為機關用地，更符公共利益，則上訴
人繼續無權占用系爭土地，即與台北市政府系爭變更計畫案所為
之公共利益評估結論相悖。又文山區華興里之區民活動中心，除
位於系爭建物（門牌號碼：台北市○○路○段二九○之一號）之
實踐區民活動中心，另有位於台北市○○路○段一七七號三樓之
一之永建區民活動中心。二者同位於木柵路一段，相距並非遙遠
。而實踐區民活動中心之使用率有每年遞減情勢，且其租金收入
尚不足支付上訴人應按月給付被上訴人之不當得利一萬七千七百
四十元。則華興里居民不得使用系爭實踐區民活動中心後，亦仍
有永建區民眾活動中心可使用；文山區公所不得就實踐區民活動
中心收取租金後，對上訴人亦無不利之情。復按都市計畫法第二
十七條之一第一項規定「土地權利關係人依第二十四條規定自行
擬定或變更細部計畫，或擬定計畫機關依第二十六條或第二十七
條規定辦理都市計畫變更時，主管機關得要求土地權利關係人提
供或捐贈都市計畫變更範圍內之公共設施用地、可建築土地、樓
地板面積或一定金額予當地直轄市、縣（市）（局）政府或鄉、
鎮、縣轄市公所。」被上訴人主張其依上開規定，於系爭變更計
畫案中捐贈高達百分之三二點三之土地面積予台北市政府作為變
更回饋，較其他類似變更計畫案所設定之百分之三十捐贈比例更
高，亦即被上訴人已較其他類似變更計畫案多捐贈一千五百多平
方公尺之土地面積。且九十四年十一月二日台北市政府都市發展
局召開第二次專案小組會議時，該局即以系爭變更計畫案通過後
，勢必拆除目前作為實踐區民活動中心使用之系爭建物，基於補
充地區性公共設施為由，於前開百分之三二點三捐贈比例外，再
行要求被上訴人無償提供一千六百五十平方公尺之地區型公益性
公共空間樓地板面積，以健全住宅區生活機能，被上訴人基於公
共利益考量，亦允諾之等情，亦為上訴人所不爭執。則本件被上
訴人請求上訴人拆屋還地後，仍將捐贈一定比例之土地予台北市
政府，台北市政府若認有設置公共設施之需要，並非不得另行設
置。從而，即難認被上訴人請求台北市政府拆屋還地、文山區公
所遷讓房屋係違反公共利益，或以損害他人為主要目的。綜上，
被上訴人依民法第七百六十七條規定，請求文山區公所自系爭建
物遷出；台北市政府應將前開建物拆除，並將該建物坐落土地騰
空返還予被上訴人，即屬有據，應予准許等詞，為其判斷之基礎
。
查上訴人辯稱：本件「變更台北市○○區○○路一段中興山莊附
近地區主要計畫案」，係屬都市計畫法第二十條第一項第一款所
定「首都之主要計畫」，因此台北市都市計畫委員會雖通過上開
計畫案，但台北市政府仍須將上開變更主要計畫案報請內政部核
定，並轉報行政院備案。經內政部核定及行政院准予備案後，方
得發布實施，否則依都市計畫法第二十條第二項之規定，即不得
發布實施。而本件「變更台北市○○區○○路一段中興山莊附近
地區主要計畫案」，迄未獲內政部核定，是其尚無法發布實施等
語（見原審更一卷第一八一頁至第一八二頁），原審就此未遑說
明其取捨意見，即以變更計畫後之各種情事，為其判斷之依據，
尚有未洽。且系爭土地在上開變更計畫案未經內政部核定及行政
院准予備案前，係機關用地（公共設施用地），被上訴人就系爭
土地得否整體運用，攸關被上訴人本件之請求，是否違反公共利
益，亦有詳為調查審認之必要。原審未察於此，遽予准許，殊欠
妥適。上訴論旨，指摘原判決違背法令，求予廢棄，非無理由。
據上論結，本件上訴為有理由。依民事訴訟法第四百七十七條第
一項、第四百七十八條第二項，判決如主文。
中    華    民    國  九十八  年    三    月  二十六  日
                      最高法院民事第五庭
                          審判長法官  劉  延  村
                                法官  許  澍  林
                                法官  黃  秀  得
                                法官  許  正  順
                                法官  魏  大  喨
      本件正本證明與原本無異
                                      書  記  官
中    華    民    國  九十八  年    四    月    七    日
                                                      Ｑ


司法院資訊處製作；財團法人民間司法改革基金會備份。
